臺灣高等法院高雄分院民事裁定　　　　　 96年度抗字第196號
抗　告　人　丁○○
代　理　人　楊昌禧律師
　　　　　　梁育誠律師
相　對　人　壬○○○
　　　　　　辛○○
　　　　　　己○○
　　　　　　丙○○
　　　　　　庚○○
　　　　　　甲○○
上列抗告人與相對人間訴訟救助事件，對於民國96年6 月28日臺
灣高雄地方法院96年度救字第21號裁定，提起抗告，本院裁定如
下：
    主  文
原裁定准予相對人己○○、丙○○、庚○○、甲○○訴訟救助部
分廢棄。
相對人己○○、丙○○、庚○○、甲○○在原法院之聲請駁回。
其餘抗告駁回。
聲請及抗告訴訟費用由抗告人負擔三分之一，其餘由相對人己○
○、丙○○、庚○○、甲○○負擔。
    理  由
一、抗告意旨略以：相對人擁有土地及房屋，該土地及房屋之價
    值應以市價為準，以計算其等資產數額；又該土地或房屋固
    經設定抵押權，惟設定抵押權並不當然有借款存在，尚不得
    認定該土地或房屋已無法變賣取得現金或再予抵押借款；況
    且相對人並未釋明其已缺乏經濟信用致無資力支出訴訟費用
    ，是相對人並非無資力支出訴訟費用之人。再者，相對人辛
    ○○、己○○、丙○○、庚○○曾向伊訴請損害賠償，經法
    院判決敗訴確定，相對人再對伊提起相同之訴訟，顯為法所
    不許；且伊先後對相對人取得民事確定判決，該確定判決與
    伊有無刑事誣告及教唆偽證等行為全然無關，相對人主張伊
    以誣告及教唆偽證等侵權行為方式，透過法院取得民事確定
    判決，屬訴訟詐欺，要屬無據；另相對人壬○○○、庚○○
    並非伊所提起民事訴訟之當事人，應無受有損害，其對伊起
    訴請求，自無理由，故相對人提起本件訴訟應為顯無勝訴之
    望。況且辛○○、己○○、丙○○、庚○○上開向伊訴請損
    害賠償事件，訴訟中辛○○經裁定准予訴訟救助，嗣辛○○
    經判決敗訴確定，其若無補繳訴訟費用，即無再准予訴訟救
    助之必要。原法院遽認相對人均為無資力支出訴訟費用，且
    提起本件訴訟非顯無勝訴之望，尚有違誤，爰請求廢棄原裁
    定等語。
二、按當事人無資力支出訴訟費用者，法院應依聲請，以裁定准
    予訴訟救助。但顯無勝訴之望者，不在此限；又無資力支出
    訴訟費用之事由，應釋明之，民事訴訟法第107條第1項、第
    109條第2項定有明文。再按當事人無資力支出訴訟費用者，
    固得聲請訴訟救助，然所謂無資力係指窘於生活，且缺乏經
    濟信用者而言（最高法院43年台抗字第152號判例參照）。
三、相對人是否無資力支出訴訟費用：
  (一)相對人主張其無資力，業據相對人提出民國92至94年度綜合
    所得稅各類所得資料清單、土地及建物登記謄本為證，並經
    原法院調取相對人93至95年度之稅務電子閘門財產所得調件
    明細表，經查核其財產資料如下：
  1.壬○○○部分：依95年度之稅務電子閘門財產所得調件明細
    表所示，其有高雄市○○區○○段107-1 地號土地，公告現
    值新台幣（下同）4,694,487 元；95年度收入為0 元（原審
    救字卷第135 頁）。惟其上開土地業經台灣高雄地方法院民
    事執行處拍賣，由第三人蔡香美拍定，拍賣金額清償其債務
    尚有不足，此有土地登記謄本、高雄地方法院96年3 月27日
    函、債權憑證可稽（本院卷第109 、119 至120 、116 至
    117 頁）。
  2.辛○○部分：依95年度之稅務電子閘門財產所得調件明細表
    所示，其有高雄市○○○路397 號房屋，課稅現值22,100
    元；95年度收入為76,790元（原審救字卷第143 頁）。惟經
    本院命其陳報上開建物謄本，其表示高雄市○○○路397 號
    地政機關查無資料，而同上路297 號之所有權人非辛○○，
    此有該建物登記謄本足憑（本院卷第145 頁）。
  3.己○○部分：依95年度之稅務電子閘門財產所得調件明細表
    所示，其95年度收入為385,796 元（原審救字卷第115 頁）
    。
  4.丙○○部分：依95年度之稅務電子閘門財產所得調件明細表
    所示，其有門牌號碼高雄市○○○路81-2號，房屋現值
    39,400元；同路86號，房屋現值114,200 元；95年度收入為
    0 元（原審救字卷第121 頁）。
  5.庚○○部分：依95年度之稅務電子閘門財產所得調件明細表
    所示，其有門牌號碼高雄市○○街119-7 號房屋，房屋現值
    871,400 元；坐落高雄市○○區○○段325 地號土地，公告
    現值747,881 元；坐落高雄市○○區○○段2428地號土地，
    公告現值6,099,000 元；BENZ汽車1 輛；95年度收入為54,
    992 元（原審救字卷第127 、128 頁）。惟其上開高雄市○
    ○區○○段2428地號土地及高雄市○○街119-7 號房屋，由
    國泰人壽保險股份有限公司（下稱國泰人壽公司）設定第一
    順位最高限額抵押權840 萬元，由債權人戊○○設定第二順
    位抵押權700 萬元，由債權人乙○○設定第三順位抵押權
    200 萬元，此有土地及建物登記謄本可按（原審救字卷第38
    至41頁）。而相對人積欠國泰人壽保險公司5,350,955 元，
    積欠戊○○300 萬元，積欠乙○○200 萬元，業經相對人提
    出國泰人壽公司貸款證明書、戊○○借款證明書、陳報狀、
    匯款申請書、乙○○借款證明、陳報狀、匯款回條為證（本
    院卷第157 至159 、171 至182 頁），並為本院向國泰人壽
    公司函查屬實，且經證人戊○○、乙○○到庭證述明確，抗
    告人對證人證述有上開債權亦表示無意見（本院卷第161 至
    165 、197 至198 頁），堪認庚○○上開不動產確有上開抵
    押債務存在。
  6.甲○○部分：依95年度之稅務電子閘門財產所得調件明細表
    所示，其有高雄市○○區○○段226 號，公告現值828,000
    元；95年度收入為5,133 元（原審救字卷第138 頁）。
  (二)依上述相對人財產資料顯示，壬○○○名下並無財產，且其
    92、93、94年度均無所得收入；辛○○否認其有高雄市○○
    ○路397 號房屋，縱有該房屋，惟該房屋課稅現值僅有
    22,100元，又其93年度收入僅14元、94年度收入0 元、95年
    度收入76,790元，收入甚少，且非薪資所得，此有93至95年
    度之稅務電子閘門財產所得調件明細表可參（原審救字卷第
    135 至137 、143 至149 頁）。是壬○○○、辛○○堪認為
    無資力，並窘於生活之情形，且其等無任何不動產以供擔保
    ，又無固定收入，自屬欠缺經濟信用甚明。
  (三)己○○名下固無財產，惟其93年度薪資收入602,400 元、94
    年度薪資收入512,766 元、95年度薪資收入385,796 元，均
    有工作及薪資，其雖主張尚須扶養親屬云云，為並未釋明其
    收入扣除應分擔之扶養費後，確無資力負擔訴訟費用之事實
    ，要無可採。又丙○○名下則有門牌號碼高雄市○○○路
    81-2 號 ，同上路86號房屋，該房屋前雖因欠稅而遭法務部
    行政執行署查封，但現已撤銷查封，且其中1 棟目前出租他
    人，月租9000元，業據其陳明在卷（本院卷第196 頁）；另
    其93至95年度收入固為0 元，惟其於另案本院93年度聲字第
    24號訴訟救助事件中表示目前在大陸受僱等語，此有93至95
    年度之稅務電子閘門財產所得調件明細表、該案筆錄足按（
    原審救字卷第121 至126 頁、本院卷第222 頁）。至庚○○
    名下之高雄市○○區○○段2428地號土地及高雄市○○街
    119-7 號房屋，土地公告現值及房屋現值共6,970,400 元，
    雖已設定抵押權，抵押債務共計10,350, 955 元，清償債務
    有所不足，惟其另有坐落高雄市○○區○○段325 地號土地
    ，公告現值747,881 元，及BENZ汽車1 輛，又其93年度收入
    251,240 元、94年度收入369,662 元、95年度收入54,992元
    ，有93至95年度之稅務電子閘門財產所得調件明細表可憑（
    原審救字卷第127 至134 頁），並能按月攤還國泰人壽公司
    每月7 萬多元之貸款本息，有國泰人壽公司96年8 月7 日國
    壽字第96080120號函並附繳款明細表足佐（本院卷第161 至
    164 頁），是其應有固定收入來源，至為顯明。甲○○名下
    有高雄市○○區○○段226 號，公告現值828,000 元。準此
    ，己○○、丙○○、庚○○、甲○○均非無資力並窘於生活
    之人，且其既有固定收入或名下尚有不動產，亦無欠缺信用
    能力，堪以認定。
四、相對人提起本件訴訟，是否顯無勝訴之望：
  (一)相對人本案訴訟係起訴主張，抗告人於77年間與辛○○、己
    ○○、丙○○訂立買賣土地契約，惟抗告人竟意圖謀取不當
    利益，使辛○○、己○○、丙○○及父陳滄溪受刑事處分，
    竟誣告其等涉犯詐欺犯行，又教唆證人孫金田、邱國山偽證
    ，致陳滄溪、辛○○判處罪刑確定，另己○○、丙○○則無
    罪確定。又抗告人另對辛○○、己○○、丙○○提起履行契
    約等民事訴訟，並引用上開刑事判決為攻擊防禦方法，經民
    事庭採用，而判決命辛○○、己○○、丙○○應履行契約，
    並應給付抗告人131,576,500 元。嗣上開抗告人誣告罪及證
    人偽證罪均於95年間判決確定，是抗告人以誣告、偽證、訴
    訟詐欺方式，侵害相對人之名譽權、自由權、健康權，致受
    有損害，爰依侵權行為之法律關係請求抗告人負損害賠償責
    任等情，此有起訴狀附卷可稽（原審救字卷第16至24頁）。
    則上開起訴事實，尚應調查相關證據始得認定，並非顯無勝
    訴之望。
  (二)至抗告人抗辯，上開訴訟前經相對人就同一事實依不當得利
    之法律關係請求，本件為既判力效力所及，且抗告人係經法
    院判決而取得相對人之財產，並非不當得利，又抗告人前所
    提起民事訴訟之立論理由，與抗告人有無刑事誣告、偽證無
    關，再壬○○○、庚○○、甲○○並非刑事詐欺之被告，壬
    ○○○、庚○○亦非前開民事訴訟之當事人，又受何損害，
    另辛○○前曾提起訴訟，經法院准予訴訟救助，嗣該訴訟經
    敗訴確定，並未歸還裁判費，如准予訴訟救助，顯失公平云
    云。惟相對人提起之本案訴訟係基於侵權行為之法律關係，
    與前案係基於不當得利之法律關係，訴訟標的並不相同，前
    案判決之既判力自不及於本件訴訟。又相對人就本案訴訟之
    立論理由，與抗告人刑事誣告、偽證是否有關？壬○○○是
    否因抗告人侵權行為受有損害？均應經實體調查審認，非自
    形式上觀之，無庸調查，即知顯無勝訴之望。另辛○○前曾
    提起訴訟，經法院准予訴訟救助，嗣經敗訴後有無繳納裁判
    費，並非准予訴訟救助之要件，尚難據此而駁回其訴訟救助
    之聲請。是抗告人以實體上理由認相對人提起本件訴訟乃顯
    無勝訴之望，亦無足取。
五、綜上所述，壬○○○、辛○○主張其為無資力，且本案訴訟
    非顯無勝訴之望，而聲請訴訟救助，應屬有據，自應准許。
    至己○○、丙○○、庚○○、甲○○均非無資力並窘於生活
    ，亦未欠缺信用能力，其聲請訴訟救助，即屬無據，應予駁
    回。原裁定就上開應准予部分，並無違誤，抗告意旨，指摘
    原裁定此部分不當，求予廢棄，為無理由，應予駁回。惟就
    上開應駁回其聲請部分，原裁定准予其請求，尚有未合，抗
    告意旨就此部分指摘原裁定不當，求予廢棄改判，為有理由
    ，自應予以廢棄，改判如主文第2 項所示。
據上論結，本件抗告為一部有理由，一部無理由，依民事訴訟法
第492 條、第495 條之1 第1 項、第449 條第1 項、第95條、第
79 條 、第85條第1 項，裁定如主文。
中　　華　　民　　國　　96　　年　　11　　月　　30　　日
                            民事第五庭
                                審判長法官  蔡明宛
                                法      官  曾錦昌
                                法      官  魏式璧
以上正本證明與原本無異。
如不服本裁定應於送達後10日內向本院提出再抗告狀 (並按他造
當事人之人數附繕本)， 並繳納再抗告費新臺幣1,000 元。
再為抗告應以適用法規顯有錯誤為理由，並經本院之許可，該許
可以原裁定所涉及之法律見解具有原則上之重要性者為限，並委
任律師為代理人。
中　　華　　民　　國　　96　　年　　11　　月　　30　　日
                                書  記  官  黃一秋
抗告人之配偶、三親等內之血親、二親等內之姻親，或抗告人為
法人、中央或地方機關時，其所屬專任人員具有律師資格並經法
院認適當者，亦得為第三審代理人。抗告人或其法定代理人具有
律師資格者及前項情形，應於提起抗告或委任時釋明之。
